【裁判字號】    95,上訴,1330
【裁判日期】    950907
【裁判案由】    誣告
【裁判全文】
臺灣高等法院臺中分院刑事判決        95年度上訴字第1330號
上  訴  人
即  被  告  甲○○
上列上訴人即被告因誣告案件，不服臺灣臺中地方法院95年度訴
字第310號，中華民國95年5月17日第一審判決（起訴案號：臺灣
臺中地方法院檢察署95年度偵字第519號） ，提起上訴，本院判
決如下：
    主    文
上訴駁回。
    犯罪事實
一、甲○○曾自民國90年間起，陸續向丙○○借得合計新臺幣（
    下同）3百69萬5千元，而因甲○○之父親原配住位於臺中市
    ○○路100巷1弄20號之眷舍，其父親死亡後因眷舍改建，甲
    ○○獲國防部改配臺中市○區○○街180號14樓之2之國民住
    宅 （坐落地號為臺中市○區○○段第119地號及臺中市○區
    ○○○段第391之13地號） 。甲○○為償還前揭積欠丙○○
    之債務，先於 92年4月初將上開房地之所有權狀交給丙○○
    ，復於同年月8 日書立協議書，並將其印章、印鑑證明、戶
    口名簿影本交予丙○○，且同意丙○○持該等文件，就上開
    房地設定抵押權用以擔保丙○○之債權。其後丙○○即委請
    代書於92年4月8日（起訴書誤載為同年月14日）前往臺中市
    中正地政事務所，以權狀、印章、印鑑證明及戶口名簿影本
    等文件，辦理上開房地設定最高限額 4百32萬元之抵押權予
    丙○○。詎甲○○事後竟反悔，且明知其有同意丙○○設定
    上開抵押權，仍基於使他人受刑事處分之意圖，委由不知情
    之曹姓成年友人於同年12月2日（起訴書誤載為同年月3日）
    ，具狀至臺灣臺中地方法院檢察署，對丙○○提出刑事告訴
    ，誣指丙○○於 92年4月間，趁與其同住於空軍官兵活動中
    心之際，在渠等共用之置物木櫃內，竊取其之身分證、辦理
    過戶及領取補償費時申領之印鑑證明書、印鑑章，持之向地
    政事務所虛偽設定抵押權等語，而指訴丙○○涉犯竊盜、背
    信、詐欺、偽造公文書等罪嫌。嗣經臺灣臺中地方法院檢察
    署檢察官呈請臺灣高等法院檢察署檢察長核定移轉管轄，由
    臺灣士林地方法院檢察署以93年度偵字第3799號偵查；甲○
    ○於 93年5月11日該案檢察官訊問時，又繼續指訴稱丙○○
    竊盜及偽造文書犯行，而以此方式向上開檢察署檢察官誣告
    丙○○。嗣丙○○經臺灣士林地方法院檢察署檢察官以93年
    度偵字第3799號為不起訴處分確定。
二、案經丙○○訴請臺灣臺中地方法院檢察署檢察官偵查起訴。
    理    由
一、訊據上訴人即被告甲○○固對於其有書立上揭協議書，及確
    有積欠丙○○債務，並請曹姓成年友人代為書寫上開刑事告
    訴狀等事實坦承不諱，然矢口否認有何誣告犯行，辯稱：
    、其並未同意丙○○設定抵押，當時協議書內容真意是要讓
    銀行設定抵押，並不是要讓丙○○設定抵押，是丙○○偷偷
    設定，證件確實被丙○○盜用，其雖曾將身分證、印鑑交付
    予丙○○辦理有關眷舍改建國宅之用，但辦畢之後丙○○又
    把證件、身分證交還。另其確實有和丙○○在空軍官兵活動
    中心801 號房同住，此處是丙○○的宿舍，當時丙○○擔任
    晚班，丙○○竊取其證件後，利用各種名義，阻止其進入該
    中心住宿。又丙○○將證件交還再偷走之後，又以建管處稱
    少一份印鑑證明為由，要求其申請新的印鑑證明。再者，所
    有權狀是國宅處交予其本人，並非如丙○○所述是國宅處直
    接交予丙○○。丙○○係因怕錢拿不到，將其身分證、印鑑
    章偷走，並偷偷來臺中找代書設定抵押權等節，其完全並不
    知情。「本案是丙○○把權狀放在桌上被其發現，其很生氣
    才把權狀撕掉」。、如果其有欠錢，其就不會去法院公證
    ，其一開始要還丙○○錢，房子賣了錢要一人一半，賣價且
    以 4百20萬元為底線，丙○○沒有給這筆錢，其怎麼可能拿
    房子給丙○○設定抵押。其原先欠丙○○僅 2百萬元，其是
    要讓丙○○可以找銀行貸款或是借錢，用其房子來設定抵押
    ，借到的錢扣除其欠丙○○的 2百萬元部分，其他部分丙○
    ○要再給2百萬元，其並不是因為積欠丙○○2百萬元，才將
    房子給丙○○設定抵押，本案抵押權不是要擔保其積欠丙○
    ○的 2百萬元。此外，其讓丙○○拿房子設定抵押，僅將身
    分證、印鑑章交給丙○○，但權狀沒有交給丙○○，其係在
    91年年底把身分證、印鑑章交給丙○○半年，等到房子改建
    完之後，丙○○把身分證、印鑑章交還。丙○○於91年10月
    、11月份左右，叫其前往空軍官兵活動中心 801室的員工房
    住，其係和丙○○同住一間房，裡面有六張床，其佔最裡面
    的一張床，丙○○佔最外面的一張床，其一直住到92年4、5
    月份左右，發現房子被丙○○設定抵押，並與丙○○吵架，
    丙○○向上面總幹事報告，官兵活動中心才將其趕出來，之
    後其都沒有再去住過。此外，協議書是在房子改建之前就寫
    了。、 94年10月9日其與告訴人之代理人解律師洽談時，
    丙○○方面所算伊積欠之金額為 3百69萬元，但是其中有些
    有重複，其認為不到2百萬元，當天其同意拿出3百萬元出來
    ，但解律師說僅經公證部分就已經有 3百多萬元，其是基於
    這樣的理由才答應。另空軍官兵活動中心的函文是亂寫的，
    其認為解律師也有辦法影響到空軍活動中心。至於92年4月2
    日的印鑑證明是丙○○騙伊說「原來90年的印鑑證明失效」
    ，建管處需要一份新的印鑑證明，所以要辦新的印鑑證明，
    92年4月2日之印鑑證明是其自己申辦的沒錯。又其並不是故
    意要告丙○○，而是因為傷害案件被判刑要易科罰金，其口
    述予一位曹先生，曹先生就代為寫狀紙，當時其人在監獄沒
    有看到那份告訴狀，上面告訴狀並非其本人簽署，印鑑可能
    是曹先生幫忙刻的。至其於士林地檢署出庭時提到丙○○欺
    騙且竊盜，是因為丙○○不出面。本案其並未誣告丙○○云
    云。惟查：
  (一)、上揭犯罪事實，業據告訴人丙○○於偵查中、告訴代理人
      解家源律師於偵審中指訴歷歷，並有借據3、本票1張、臺
      灣臺北地方法院91年認字第002000659號、91年度認字第0
      10000844號認證卷宗影本各一份附卷可稽。被告對於其積
      欠丙○○之金額，時而具狀陳稱僅6、70萬元云云 （見臺
      灣臺中地方法院檢察署92年度發查字第4536號偵查卷影卷
      第4頁），時而於偵查中陳稱為1百多萬元，連同友人欠款
      計3百50萬元云云 （見臺灣士林地方法院檢察署93年度偵
      字第3799號偵查卷影卷第6頁） ，時而改稱：包括其所借
      及代友人所揹之借款，共欠丙○○3百萬元云云 （見臺灣
      臺中地方法院檢察署94年度他字第2541號偵查卷第42頁）
      ，時而稱1百70萬元 （見同上偵查卷第20頁），時而稱其
      欠丙○○2百萬元 （見原審卷第42頁），時而於原審審理
      中稱其認為欠丙○○不到 2百萬元云云，核其所辯先後反
      覆不一，尚難採信。
  (二)、告訴人曾於 83年4月1日起至92年4月16日止，擔任空軍官
      兵活動中心服務臺夜間值勤臨時服務員工作，工作期間單
      獨住宿 801號房，並無與人同住，被告則係空軍退役之榮
      民，曾於85年7月前斷續以榮民身分住宿該中心約1年，爾
      後因部分言行違反該中心住宿規定，即不再接受被告進入
      該中心辦理住宿一節，有空軍官兵活動中心93年5月5日
      中服字第0030號函在卷可按，足見被告早於 85年7月間即
      未曾住宿於空軍官兵活動中心，被告辯稱：告訴人於92年
      年 4月間，在上開空軍官兵活動中心竊取被告置於木櫃內
      之物云云，顯非真實。
  (三)、被告於前案其對丙○○提出刑事告訴案件中雖指稱：丙○
      ○竊取其為辦理過戶，及領取補償費申領之印鑑證明書云
      云。然查，臺中市○區○○街180號14樓之2國民住宅之土
      地、建物抵押權設定登記，係於92年4月8日申請，當時所
      繳附之證件為抵押權設定契約書、土地所有權狀、建物所
      有權狀、甲○○之戶口名簿影本、印鑑證明等件，此有臺
      中市中正地政事務所93年5月4日中正地所字第0930007790
      號函及所檢附之抵押權設定登記資料在卷可憑。而前開用
      以設定抵押權登記之印鑑證明書，係被告在92年4月2日申
      請，業據被告於原審審理中直承屬實，且申請人「甲○○
      」之簽名，與被告當庭閱覽訊問筆錄後所為之簽名，二者
      相核顯然相同，亦有臺中市北區戶政事務所93年6月9日中
      市北戶字第0930004884號函及所檢附之戶籍謄本、印鑑變
      更登記申請書、印鑑登記證明申請書及印鑑卡等存卷可參
      ，足認被告於審理中自白該印鑑證明書確為其所申請等語
      ，確符真實。再參以上開臺中市中正地政事務所93年5月4
      日中正地所字第0930007790號函之主旨，被告係在 92年1
      月因買賣而取得臺中市○區○○段119地號及同段 6558建
      號之不動產（即本件國民住宅），又該房地分別係於92年
      2月25日及同年3月27日登記予被告而過戶完畢，亦有卷附
      土地所有權狀三份可按。從而，本案據以辦理上開抵押權
      登記之印鑑證明書之申請及取得既是在買賣、過戶後，設
      定上揭抵押權之前，被告對於丙○○持有被告92年4月2日
      申請之印鑑證明書既知之甚明，被告竟於告訴狀（見92年
      度發查字第4536號偵查卷影卷第6頁） 指稱：「按抵押權
      之設定，必須有義務人之身分證『或』戶籍謄本、印鑑證
      明書及印鑑章、土地及建物所有權狀方能辦理，而被告之
      所以能偷辦成功，經告訴人仔細思索回想……，一、..。
      二、告訴人辦理過戶及領取補償費時，曾領過幾張印鑑證
      明書，連同印鑑章平日均放在該共用木櫃，定是被告予以
      盜用。」云云，而故意未提92年4月2日新領印鑑證明之事
      ，足見被告顯有故意隱瞞事實之情形。至被告嗣於原審審
      理中雖改辯稱：其曾將身分證、印鑑交付予丙○○辦理有
      關眷舍改建國宅之用，惟辦畢之後丙○○又把證件、身分
      證交還。之後丙○○才又偷走其證件。且丙○○將證件交
      還再偷走之後，丙○○又以建管處說少一份印鑑為由，要
      求其辦理新印鑑云云；惟被告此部分辯詞已與其於上開告
      訴狀中所載情節不符。況上揭國民住宅房地分別於 92年2
      月25日及同年3月27 日即已登記予被告而過戶完畢，業如
      前述，再依被告於偵查中陳稱：權狀係其交予丙○○等語
      ，於原審法院受命法官行準備程序時陳稱：權狀係國宅處
      交其持有，協議書內容是要讓銀行設定抵押云云，足見被
      告對於上開房地業已過戶完畢一節自始知之甚明。則衡情
      ，丙○○如真有意向被告詐取新印鑑證明，僅須以要辦理
      抵押權設定予銀行即可輕易取信被告，豈有反而於上揭房
      地均已過戶完畢後，再以建管處說少一份印鑑為由，要求
      被告重新辦理印鑑證明之理？而被告又豈有率予輕信之可
      能？被告嗣後翻異前詞，改辯稱印鑑證明係遭丙○○詐騙
      云云，要係事後卸責之詞，不足採信。再者，被告於92年
      4月8日確有書立協議書，表示同意告訴人可將上開房地設
      定抵押權，此有該份協議書在卷可證（見94年度他字2541
      號偵查卷第31頁）。又上揭抵押權之設定係於同日即92年
      4月8日即提出申請（見臺灣士林地方法院檢察署93年度偵
      字第3799號偵查卷影卷第9頁）。再佐以被告確有於92年4
      月間將上開房地所有權狀交予丙○○，除為被告於偵審中
      所是認外，並經證人孫效文於偵查中結證無誤（見同上偵
      查卷影卷第17頁）一節，益徵告訴人丙○○於偵查中指稱
      ：被告係明知並同意提供上開房地讓伊設定抵押權，被告
      並於92年4月2日申請印鑑證明提供其使用等語，堪信屬實
      。
  (四)、告訴人申請設定本件抵押權所提出之相關資料已如前述，
      經核無須提出被告身分證即可辦理，被告竟一味指摘告訴
      人竊取其身分證辦理抵押權設定，不僅與事實有違，且被
      告前於其告訴狀中指稱：其曾將身分證交予丙○○保管，
      事後丙○○偽稱不慎遺失，其遂聲請補發，後來丙○○又
      稱找到了，其隨手將該找回之身分證放在與丙○○共用之
      置物木櫃內，因事務繁忙一時忘記將之銷毀，顯然丙○○
      偷竊去用以辦理本次設定云云（見92年度發查字第4536號
      偵查卷影卷第6頁） ，除據丙○○於偵查中所堅決否認外
      ，且查被告於93年之前，先後三次補發身分證之時間分別
      為88年9月14日、89年12月27日及92年5月16日，此有法務
      部戶役政連結作業系統查詢表計五份附卷足憑。又被告早
      於 85年7月間即未住宿於空軍官兵活動中心，亦如前述，
      則被告如何能在聲請補發身分證「後」，因丙○○又說找
      到了，而由被告放在空軍官兵活動中心置物木櫃內遭竊？
      被告所陳情節，亦顯與事實不符。
  (五)、被告於上揭刑事告訴狀（見臺灣臺中地方法院檢察署92年
      度發查字第4536號偵查卷影卷第5頁背面） 陳稱略以：92
      年4月初， 其將土地及所有權狀交予丙○○，隔日在活動
      中心樓下遇到丙○○，上前詢問借款結果如何，丙○○腋
      下挾著一個牛皮紙袋，見其前來即神色慌張地欲行走避，
      其殊覺詫異，趕上去想拉住丙○○一問究竟，詎丙○○拔
      腿就跑，其益覺的奇怪而追趕，丙○○一時慌張不慎滑倒
      ，牛皮紙袋掉落，內中文件散滿一地，其中有其所有之三
      張所有權狀、他項權利證明書1張 （附證四）、土地建物
      抵押權設定契約書影本1張 （附證五）。其質問丙○○，
      丙○○無法回答，乃一面逃跑一面口稱有不得已苦衷，不
      久就會去塗銷，其以為丙○○不久會去塗銷，而未認真追
      趕，但丙○○次日即辭去空軍官兵活動中心之工作，宿舍
      亦搬遷一空云云。然於原審法院行準備程序時卻稱：丙○
      ○偷偷來臺中找代書設定，其不知情，「並且把權狀放在
      桌上被伊發現，其很生氣把權狀撕掉」云云（見原審卷第
      33頁），核其所陳情節前後矛盾，要難遽信。
  (六)、而上揭刑事告訴狀，係被告寫草稿交予其友人曹先生代為
      書寫，曹先生且曾與被告討論數次，業據被告於原審法院
      行準備程序時陳明在卷（見原審卷第43頁），且被告於臺
      灣士林地方法院檢察署檢察官開庭時，亦再度當庭指訴丙
      ○○之竊盜、偽造文書犯嫌，亦有偵訊筆錄在卷可考（見
      臺灣士林地方法院檢察署93年度偵字第3799號偵查卷影卷
      第6頁） ，足見被告確有誣告丙○○之故意無疑。再被告
      係於92年12月18日始入監服刑，有臺灣高等法院在監在押
      全國紀錄表一份在卷可憑，被告嗣於審理中翻異前詞，辯
      稱：其不是故意要告丙○○，而是因為傷害案件被判刑要
      易科罰金，其口述予一位曹先生，曹先生就為其寫狀紙，
      當時其人在監獄沒有看到那份告訴狀云云，顯與事實不符
      ，且係事後卸責之詞，不足採信。
  (七)、綜上所述，被告於前案中虛捏事實對丙○○提出告訴之誣
      告犯行事證明確，堪以認定。
二、核被告所為，係犯刑法第169條第1項之誣告罪。被告於檢察
    官偵查中，以刑事告訴狀誣告本案告訴人丙○○犯罪，其書
    狀之撰寫及提出，係委由不知情之成年人「曹先生」為之，
    為間接正犯。原審法院因認被告罪證明確，適用刑法第 169
    條第1 項規定，審酌被告明知丙○○並無如上揭刑事告訴狀
    所載之犯罪事實，竟具狀虛捏事實，對丙○○提出不實之刑
    事告訴，欲入丙○○於罪，犯罪之動機可議，犯罪手段雖然
    平和，但隱瞞事實而提出告訴之方式，動用國家司法公權力
    ，耗費訴訟資源，並致使告訴人丙○○遭受不實之刑事追訴
    之名譽損害及涉訟之時間、精力浪費，所生損害非輕，且犯
    後始終未能坦認犯行，且迄未與告訴人達成和解，態度不佳
    等一切情狀，量處有期徒刑 8月，核其認事用，均無違誤，
    量刑亦屬妥適，應予維持。被告上訴意旨否認犯行，仍執陳
    詞指摘原判決不當，並無理由，應予駁回。
據上論結，應依刑事訴訟法第368條，判決如主文。
本案經檢察官乙○○到庭執行職務。
中    華    民    國    95    年    9     月    7     日
              刑事第六庭  審判長法  官  李  文  雄
                                法  官  黃  永  祥
                                法  官  邱  顯  祥
上列正本證明與原本無異。
如不服本判決應於收受送達後十日內向本院提出上訴書狀，其未
敘述上訴之理由者並得於提起上訴後十日內向本院補提理由書（
均須按他造當事人之人數附繕本）。
                                書記官  陳  桂  芬
中    華    民    國    95    年    9     月    8     日
                                                      Ｒ


司法院資訊處製作；財團法人民間司法改革基金會備份。
